臺灣桃園地方法院刑事判決　　　　　　　 96年度易字第725號
公　訴　人　臺灣桃園地方法院檢察署檢察官
被　　　告　甲○○
　　　　　　　　　　　弄20號.
上列被告因常業詐欺等案件，經檢察官提起公訴（95年度偵字第
16400 號），及移送併辦（95年度偵字第18011 號），嗣經本院
合議改採簡式審判程序審理，本院判決如下：
    主  文
甲○○連續幫助常業詐欺取財，處有期徒刑柒月，減為有期徒刑
參月又拾伍日。
未扣案之中華郵政股份有限公司八德更寮腳郵局第000000000000
00號帳戶之存簿、金融卡、台北富邦銀行大湳分行第0000000000
00號帳戶之存簿、金融卡，均沒收。
    事  實
一、甲○○雖可預見將自己開設之金融帳戶（含存摺、金融卡、
    密碼）等物提供詐欺集團使用，極可能供詐欺集團掩飾或隱
    匿其犯常業詐欺取財等重大犯罪所得財物之用，竟基於幫助
    常業詐欺概括犯意及幫助掩飾或隱匿該詐欺集團成員詐騙所
    得之財物之犯意，因缺錢花用，於民國93年5 月初看見報紙
    之賣帳戶之分類廣告後，以電話與詐騙集團取得聯絡，應詐
    騙集團之要求，先於95年5 月2 日至其原開戶之中華郵政股
    份有限公司八德更寮腳郵局（下稱八德更寮腳郵局）辦理申
    設電話語音服務，再於同日在桃園縣八德市○○路麥當勞附
    近與詐騙集團之人見面，以新台幣（下同）3000元之價格將
    其先前向八德更寮腳郵局開設之第00000000000000號帳戶之
    存摺、金融卡出售予詐騙集團使用，並告知語音密碼。再承
    前同一幫助常業詐欺概括犯意，於95年5月3日至台北富邦銀
    行大湳分行辦理開設第000000000000號帳戶，隨即於同日，
    在上開同一地點，以3000元之價格將該分行該帳戶之存摺、
    金融卡出售予詐騙集團中之上開同一人使用，並告知語音密
    碼。
二、詐騙集團於購得甲○○上開八德更寮腳郵局帳戶後，(1)、於
    95年5 月11日，以電話聯絡乙○○，以乙○○弟弟為他人保
    證為由，令乙○○代其弟弟償還25萬元，乙○○不疑有他，
    遂至臺北市中正區○○○路○ 段114 號臺北郵政總局欲將上
    述款項匯入甲○○所有之上揭更寮腳郵局帳戶內。嗣因郵局
    人員發現有異通知警方，乙○○始知受騙，並由警方陪同匯
    1 元至上開帳戶，常業詐欺集團之詐騙行為因而未遂。(2)、
    常業詐欺集團又於95年4 月初至4 月中旬之間，不法取得陸
    明祥所開立台灣中小企業銀行龍潭分行第00000000000000號
    帳戶，並自95年4 月18日即利用該帳戶詐欺其他被害人匯款
    ，並自其他之人頭帳戶跨轉款項至該帳戶內，又於95年5 月
    12 日 跨行匯轉29800 元至甲○○上開八德更寮腳郵局帳戶
    ，以此方法洗錢，甲○○因而幫助掩飾及隱匿上開詐欺集團
    成員詐騙所得之財物。
三、上開常業詐欺集團成員，基於詐欺取財之犯意，於95年5 月
    18日晚上7 時許，撥打電話予張添貴詐騙其女友遭綁架需付
    款贖人，致張添貴陷於錯誤，依照指示於95年5 月18日晚上
    7 時21分許、7 時53分許，接續匯款4000元及1 萬元至甲○
    ○之上開台北富邦銀行大湳分行第000000000000號帳戶，再
    於95年5 月18日晚上8 時13分許、8 時30 分 許，先後匯款
    1 萬及4000元至李雪連（檢察官另行聲請簡易判決處刑）之
    臺北富邦銀行000000000000號帳戶，旋遭提領一空，經張添
    貴發覺遭有異，經報警處理而循線查獲上情。
四、案經桃園縣政府警察局八德分局報告臺灣桃園地方法院檢察
    署檢察官偵查起訴及移送併辦。
    理  由
一、訊據被告甲○○於本院96年7 月30日訊問時、審理時，對於
    上開犯罪事實坦承不諱，然其於本院96年7 月30日之前之訊
    問庭、警、偵訊時均矢口否認上開犯行，辯稱：伊所有之上
    揭帳戶已遭竊，伊並未將帳戶借給他人使用，伊將帳戶放在
    八德市○○街107 巷3 弄20號之住處遭竊，伊發現的時候已
    是95年5 月18日云云。惟查：(一)、被告所有之上揭八德更寮
    腳郵局帳戶內，於94年1 月17日完成一筆交易後，即未再有
    交易，嗣於95年5 月2 日始由被告向郵局申請啟用語音系統
    ，又於同年月2 日及3 日，再度存入筆50元及10元之現金（
    該2 筆交易應係測試該帳戶之跨行交易功能），隨即於同年
    月11日即有被害人乙○○之款項匯入。雖被告辯稱：同時間
    亦失竊新竹商業銀行、台新商業銀行及臺北富邦銀行之存摺
    、印鑑云云，然被告於偵查中，對於訊及為何於約1 年4 個
    月未使用該郵局帳戶後，突向郵局申請啟用語音系統之用途
    ，語焉不詳。另參以被告於95年5 月3 日亦向臺北富邦銀行
    大湳分行開立帳戶，而於95年5 月18日以語音方式掛失等情
    ，亦顯與常情有違，足見被告之目的，即為欲將帳戶出售予
    詐欺犯罪集團所使用，而於交易手續完成後，隨即將該帳戶
    之存摺、金融卡及密碼交付予犯罪集團之成員，從而與被告
    所辯未將存簿等物交予他人使用等情不符，足認被告係受詐
    騙集團指示而前往提款並測試匯款功能後，隨即將該帳戶提
    供予該集團使用，並在詐騙集團指示已完成階段性詐騙任務
    後，即以電話方式向金融機構掛失，以便在日後遭偵、審時
    ，得以名正言順辯稱伊有掛失、非不法處分帳戶。又查，被
    告既辯稱係遭入宅竊盜，則入宅竊盜恆屬重大案件，一般小
    老百姓當無不報警處理之理，然被告卻除向開戶金融機構以
    電話語音掛失外，別無向警察機關報告處理之紀錄，此有桃
    園縣政府警察局八德分局96年5 月7 日德警分刑字第096300
    5630號函1 紙附卷可稽，可見根本無被告所辯遭入宅竊盜乙
    節。再被告辯稱開立台北富邦銀行之帳戶之目的係為到龜山
    工業區之耀全電子公司做臨時工領薪資之用云云，然查卷附
    被告所開立上開台北富邦銀行之帳戶並無其所稱耀全電子公
    司之轉匯款項，被告亦始終無從指認其台北富邦銀行之帳戶
    內有何耀全電子公司所轉匯之任何一筆薪資，是被告上開辯
    解亦委無可採。綜此，被告於本院96年7 月30日之前之訊問
    庭、警、偵訊時之上開辯詞無非臨訟卸責之詞，無可採信，
    反之，其於本院96年7 月30日訊問時、審理時之自白與本案
    客觀事證及事理相符，自可信為真。(二)、本件復有被告之中
    華郵政股份有限公司八德更寮腳郵局第00000000000000號帳
    戶、台北富邦銀行大湳分行第000000000000號帳戶開戶資料
    、歷史交易明細、詐騙集團所使用陸明祥所開立台灣中小企
    業銀行龍潭分行第00000000000000號之洗錢帳戶之開戶資料
    、歷史交易明細（其之帳戶內有多筆同日進、同日出之款項
    往來，顯為詐騙集團使用之帳戶）、被害人張添貴之匯款資
    料附卷可稽。(三)、再依金融機構接受客戶申請一般存款帳戶
    之現況，絕大多數不須任何條件，亦無須任何費用，即任何
    人均可辦理金融帳戶存摺使用，如無特殊理由，實無借用他
    人存摺使用之必要；而金融存摺事關存個人財產權益之保障
    ，倘有不明之金錢來源，甚而悠關個人之法律上之責任，其
    專有性甚高，除非本人、與本人具有信賴關係或其他特殊原
    因，難認有何流通使用之可能，一般人均有妥為保管防阻他
    人任意使用之認識；縱使特殊情況偶有交付他人使用之需，
    亦必然深入瞭解用途及合理性後，再行提供以使用，方符常
    情；且該等專有物品如落入不明人士手中，而未加以闡明正
    常用途，極易被利用為與財產有關之犯罪工具，此為吾人依
    一般生活認知所易於體察之常識。查被告為成年人，並非無
    社會經驗之人，就提供其帳戶與不認識之人使用，將為他人
    作為常業詐欺犯罪及洗錢之工具，而有幫助他人犯罪之可能
    ，自難諉為不知。又自本件詐騙之正犯向被害人實施詐術之
    手段、該詐騙集團甫收購被告開立之2 帳戶後馬上密集行騙
    並以第3 人之帳戶相互洗錢等情以觀，被告所幫助之詐騙、
    洗錢正犯乃係以實施詐欺為常業並洗錢之詐騙集團。是被告
    明知金融帳戶存摺提供詐騙集團使用，將幫助詐騙集團實施
    常業詐欺、洗錢犯罪，但因貪圖區區之出賣帳戶之利益，仍
    將上開開立之帳戶售予詐騙集團使用，被告顯有以其金融帳
    戶實施常業詐欺及洗錢犯罪之幫助故意自明。是以，本案事
    證至明，應依法論科。
二、(1)檢察官不察，遽認被告所幫助之詐欺正犯所犯係普通詐欺
    罪，本院審理結果，則認為構成常業詐欺罪。雖95年7 月1
    日修正施行之刑法，已刪除第340 條常業詐欺罪之規定，但
    本件詐騙集團所犯本罪之時間在刑法修正施行前，而當時常
    業詐欺罪，其法定本刑為一年以上七年以下有期徒刑，得併
    科五萬元以下罰金，刑法修正後，因常業犯已經刪除，應將
    所犯詐欺罪分論併罰，較原常業犯之法定刑為重，依刑法第
    2 條第1 項前段之規定比較結果，本件詐欺正犯之犯行應適
    用較輕之修正前刑法第340 條而論以常業詐欺罪。(2)核被告
    所為，係犯刑法第30條第1 項、修正前第340 條之幫助常業
    詐欺取財罪，刑法第30條第1 項、洗錢防制法第9 條第1 項
    之幫助掩飾及隱匿因自己重大犯罪所得財物罪，檢察官認被
    告幫助詐欺部分係犯刑法第30條第1 項、第339 條第1 項之
    罪，起訴法條應予變更（另檢察官起訴之部分，詐欺正犯詐
    欺被害人乙○○之犯行尚在未遂階段，然因本院變更法條為
    刑法第340 條之常業詐欺罪，而該罪並無區分詐欺既遂或未
    遂，而係以行為人以實施詐欺行為著手為常業，即加以處罰
    ，併此敘明）；檢察官漏未起訴並論引被告以刑法第30條第
    1 項、洗錢防制法第9 條第1 項之罪，然此部分既與已起訴
    之部分具有想像競合犯裁判上一罪之關係（詳後述），自在
    本院得一併審判之範圍內，再者，蒞庭檢察官認刑法修正後
    ，因已無常業詐欺罪，故被告應無成立刑法第30條第1 項、
    洗錢防制法第9 條第1 項之罪之餘地，然前已說明，被告所
    幫助之詐欺行為應論以刑法修正前之常業詐欺罪，故本於論
    罪一體性之理論，被告於本案仍應成立幫助掩飾及隱匿因自
    己（即詐欺正犯）重大犯罪（即常業詐欺罪）所得財物罪。
    被告先後提供2 本帳戶予詐騙集團因而構成幫助常業詐欺，
    時間緊接，所犯係構成要件相同之罪名，顯基於概括犯意為
    之；被告行為後，刑法第56條連續犯之規定，業於94年1 月
    7 日修正公布刪除，並於95年7 月1 日施行，因行為後新法
    業已刪除連續犯之規定，此刪除雖非犯罪構成要件之變更，
    但顯已影響行為人即被告之刑罰之法律效果，自屬法律有變
    更，依新法第2 條第1 項規定，比較新、舊法結果，仍應適
    用較有利於被告之行為時法律即舊法，就其幫助常業詐欺行
    為論以連續犯（最高法院95年第8 次刑事庭會議決議參照）
    。被告所犯上開刑法第30條第1 項、修正前第340 條之幫助
    常業詐欺罪、刑法第30條第1 項、洗錢防制法第9 條第1項
    之幫助連續掩飾及隱匿因自己重大犯罪所得財物罪2 罪，係
    以一行為同時觸犯之，為想像競合犯，應依刑法第55條之規
    定，從較重之幫助常業詐欺罪處斷。檢察官雖僅起訴被告不
    法處分八德更寮腳郵局帳戶之幫助詐欺行為，然其他犯行既
    與已起訴部分具有連續犯、想像競合犯裁判上一罪之關係，
    自在本院得一併審究之範圍內。被告係幫助犯，應依刑法第
    30條第2 項之規定減輕之。爰審酌被告幫助詐欺之金額多寡
    、渠幫助洗錢對被害人追償被害金額所造成之困難並對金融
    次序造成重大危害、犯後態度等一切情狀，量處如主文所示
    之刑。再刑法第340 條之規定係72年6 月26日至94年1 月7
    日之間新增之條文，不再依罰金罰鍰提高標準條例第1 條前
    段之規定提高罰金刑（以罰鍰之銀元計），然依95年6 月24
    日修正公布、自95年7 月1 日施行之刑法施行法第1 條之1
    第2 項但書之規定，該條之罰金刑，提高（以新台幣計）為
    三倍，二者規定實無不同，直接適用刑法施行法第1 條之1
    之規定即可，併此敘明。另中華民國九十六年罪犯減刑條例
    已實施，應依該條例之規定減刑之。
三、被告開立之中華郵政股份有限公司八德更寮腳郵局第000000
    00000000號帳戶、台北富邦銀行大湳分行第000000000000號
    帳戶之存簿、金融卡，雖均未扣案，然該等物品未有明確證
    據確已滅失，該等物品又係供常業詐騙集團詐欺、洗錢所用
    ，妨害社會治安重大，且係被告所有供渠與詐騙集團犯罪所
    用之物，仍應依刑法第38條第1 項第2 款之規定宣告沒收。
    被告雖有犯幫助掩飾及隱匿因自重大犯罪所得財物罪，然該
    罪已因想像競合之關係，從較重之刑法幫助常業詐欺罪處斷
    ，故本於法律不得割裂適用之法理，不得依洗錢防制法第12
    條第1 項之規定宣告沒收其因出賣帳戶之所得，併此敘明。
據上論斷，應依刑事訴訟法第273條之1第1項、第299條第1項前
段、第300 條，洗錢防制法第9 條第1 項，刑法第2 條第1 項前
段、第11條前段、第30條第1 項、（修正前）第56條、（修正前
）第340 條、第55條、第30條第2 項、第38條第1 項第2 款，刑
法施行法第1 條之，中華民國九十六年罪犯減刑條例第2 條第1
項第3 款、第7 條，判決如主文。
本案經檢察官董良造到庭執行職務
中　　華　　民　　國　　96　　年　　8 　　月　　13　　日
                  刑事第十二庭  法　官　曾雨明
以上正本證明與原本無異。
如不服本判決，應於送達後10日內，向本院提出上訴狀。
                                書記官　施春祝
中　　華　　民　　國　　96　　年　　8 　　月　　13　　日
附錄法條：
洗錢防制法第9 條第1 項
犯第 2 條第 1 款之罪者，處 5 年以下有期徒刑，得併科新臺幣
300 萬元以下罰金。
修正前刑法第340 條
以犯第三百三十九條之罪為常業者，處一年以上七年以下有期徒
刑，得併科五萬元以下罰金。
